臺灣高等法院臺南分院刑事判決
110年度上訴字第642號
上  訴  人  
即  被  告  温宏興
上列上訴人因個人資料保護法等案件，不服臺灣嘉義地方法院11
0年度訴字第77號中華民國110年4月15日第一審判決（起訴案號
：臺灣嘉義地方檢察署109年度偵字第9626號），提起上訴，本
院判決如下：
    主  文
原判決撤銷。
温宏興犯公然侮辱罪，處拘役參拾日，如易科罰金，以新臺幣壹
仟元折算壹日。
    事  實
一、温宏興與陳郁涵原為情侶，於民國109年9月初分手後，温宏
    興心生不滿，竟基於公然侮辱之犯意，於109年9月11日前某
    日，在臺中市大里區○○街某朋友住處，使用手機連結Facebo
    ok網站(下稱FB)註冊取得帳號後，將該FB帳號之暱稱取名為
    「陳郁涵」，張貼陳郁涵之照片為其頭像，並在個人資料欄
    位，記載工作經歷為「打炮俱樂部」、學歷為「曾就讀妓院
    」，另在頭像照片內留言「作賤自己」，再以此帳號邀請陳
    郁涵之朋友加入好友，以此方式公然辱罵陳郁涵，足以貶損
    陳郁涵之名譽及社會評價。
二、案經陳郁涵訴由嘉義縣警察局中埔分局報告臺灣嘉義地方檢
    察署檢察官偵查起訴。
    理  由
一、上開事實，業據被告温宏興於警、偵訊、原審及本院審理中
    坦白承認(警卷第1至3頁，偵卷第27至28頁，原審卷第75頁
    ，本院卷第64頁)，核與告訴人陳郁涵於警詢、偵查中的指
    述大致相符(警卷第2至4頁，偵卷第29頁)，並有告訴人手機
    畫面截圖在卷可憑(警卷第6至10頁)，足見被告自白與事實
    相符，可以採信。本件事證明確，被告犯行已可認定，應依
    法論科。
二、按刑法第309條所稱「侮辱」係指未指摘傳述具體事實，而
    僅為抽象之謾罵；同法第310條所稱「誹謗」，則係對於具
    體之事實有所指摘，而損及他人名譽者；又所謂散布於眾，
    係指散播傳布於不特定人或多數人，使大眾得知悉其內容者
    而言。查本件被告於上開多數人得以共見共聞之FB社群網站
    社團中，針對FB帳號之暱稱取名「陳郁涵」，張貼陳郁涵之
    照片為其頭像，並在個人資料欄位，記載工作經歷為「打炮
    俱樂部」、學歷為「曾就讀妓院」，另在頭像照片內留言「
    作賤自己」，衡諸一般社會通念，乃在辱罵被指稱者為性工
    作者，含有嚴重貶抑、輕蔑之意，足使他人在心理、精神上
    產生不快與難堪等主觀感受，有貶損他人名譽及社會評價之
    情，確屬侮辱人之言詞無誤。是核被告所為，係犯刑法第30
    9條第1項之公然侮辱罪。
三、撤銷原判決之理由：
  ㈠原審以被告犯行事證明確，變更檢察官起訴法條，改論處個
    人資料保護法第41條之非法利用個人資料罪，固非無見，惟
    查：
  ⒈按個人資料保護法所謂「個人資料」，係指自然人之姓名、
    出生年月日、國民身分證統一編號、護照號碼、特徵、指紋
    、婚姻、家庭、教育、職業、病歷、醫療、基因、性生活、
    健康檢查、犯罪前科、聯絡方式、財務情況、社會活動及其
    他得以直接或間接方式識別該個人之資料而言；「蒐集」指
    以任何方式取得個人資料；「利用」，指將蒐集之個人資料
    為處理以外之使用，個人資料保護法第2條第1、3、5款定有
    明文。查被告上開張貼告訴人照片及姓名之行為，足使他人
    利用該資訊，直接或間接識別被告所指之對象即為告訴人，
    依上開規定，自屬個人資料保護法第2條所稱之個人資料；
    又被告經由情侶關係取得告訴人上開資料，客觀上即屬蒐集
    ；其後上傳FB網站，更屬同法第2條第5款之「利用」行為，
    均屬無疑，惟仍應再就其主觀犯罪意圖、客觀不法內涵判定
    是否該當。
　⒉個人資料保護法第41條於104年12月30日修正規定：「意圖為
    自己或第三人不法之利益或損害他人之利益，而違反第6條
    第1項、第15條、第16條、第19條、第20條第1項規定，或中
    央目的事業主管機關依第21條限制國際傳輸之命令或處分，
    足生損害於他人者，處5年以下有期徒刑，得併科新臺幣100
    萬元以下罰金。」；有別修正前舊法同條第1項未限定行為
    人應具備主觀違法要素，將同條第2項「意圖營利」犯罪型
    態，合併修正為一項，將主觀意圖範圍擴增；其修法意旨，
    乃考量舊法規定與其他刑事特別法關於洩露資料之行為均訂
    有「意圖營利」之主觀違法要素不同，且有刑事政策重複規
    範之缺點。另一行為同時觸犯刑事法律及行政法上義務規定
    者，依刑事法律處罰之，是以如保留非意圖營利之刑事處罰
    規定，將大幅減少個人資料保護法第47條行政罰規定適用之
    機會，因而刪除非意圖營利行為之刑事處罰規定，將違反個
    人資料保護法第6條第1項、第15條、第16條、第19條、第20
    條第1項之規定或中央目的事項事業主管機關依第21條限制
    國際傳輸之命令或處分，足生損害於他人之行為，限縮在行
    為人具備「意圖為自己或第三人不法利益或損害他人之利益
    」之主觀要件時，始以刑事處罰之。是以依現行個人資料保
    護法第41條規定，倘行為人主觀上並無意圖為自己或他人不
    法利益或損害他人利益，縱客觀上有違反個人資料保護法第
    6條第1項、第15條、第16條、第19條、第20條第1項、或違
    反中央目的事項事業主管機關依第21條限制國際傳輸之命令
    或處分等行為，並無刑事責任。再者，上開立法理由為「無
    不法意圖而違反本法相關規定，原則以民事賠償、行政罰等
    救濟為已足。惟若行為人如有意圖為自己或第三人不法利益
    而違反本法相關規定，仍有以刑罰處罰之必要」。簡言之，
    修正後個人資料保護法已刪除修正前第41條第1項無不法意
    圖之處罰規定，並將修正前第41條第2項構成要件中之「意
    圖營利」文字修正為「意圖為自己或第三人不法之利益或損
    害他人之利益」而移為本條內容。修法意旨顯有限縮非法使
    用他人個人資料之刑事處罰範疇，將對於「無意圖為自己或
    第三人不法之利益或損害他人之利益」除罪化，職是，現行
    個人資料保護法第41條係以行為人意圖為自己或第三人不法
    之利益或損害他人之利益而違反該條所列各該規定、命令或
    處分，足生損害於他人為要件。
　⒊經查，被告與告訴人為男女朋友，當時因分手心生不滿而張
    貼上開資料，嗣於本院已和解復合，有和解書、匯款單可按
    （本院卷第9、71頁），依前揭貼文脈絡，可知被告係因感
    情糾紛等私人生活目的所為，觀諸本案卷證，固可藉由上開
    姓名、照片資訊查悉告訴人之個人資料，然被告此等行為實
    屬私領域之男女情事糾葛，無涉於任何財產上利益，無證據
    證明與告訴人之人際、家庭、工作等關係有所聯結，被告之
    貼文與告訴人之任用、聘任、聘用、約僱、人員之進用、勞
    動派遣、陞遷、調動、考績及其他相類似之人事措施等非財
    產上利益並無直接關聯，被告情感受挫之際所為上開貼文，
    無非在宣洩情緒，實無證據證明被告有為自己或第三人不法
    之求得財產上或非財產上利益或損害告訴人財產上或非財產
    上之利益等損他利己之意圖。依據前開說明，應認被告所為
    使用告訴人姓名、照片之舉，核與個人資料保護法第41條所
    定「意圖為自己或第三人不法之利益或損害他人之利益」之
    要件不符。
　⒋何況，本案檢察官亦認被告所為僅止於公然侮辱之範疇，原
    審反於被訴事實而為上開認定，即有未洽；再者，被告有與
    告訴人和解賠償情事，原審未及審酌，亦有未合，原判決既
    有上開可議之處，即屬無可維持，自應由本院予以撤銷改判
    。
  ㈡爰審酌被告與告訴人原為情侶關係，因故分手後，被告心有
    不甘而為本件犯行的動機、目的，被告僅因情感糾紛輕率為
    上開犯行，足以貶低告訴人之信譽及社會評價，造成告訴人
    精神上的損害，犯罪後坦承犯行，於本院審理時成立和解，
    賠償新台幣2萬元，有和解書及匯款單可按（本院卷第9、71
    頁），及其自陳國中畢業的智識程度，未婚，沒有子女，現
    從事載送傢俱、販賣日常用品，月收入約3、4萬元之家庭、
    經濟情況及其他一切情狀，量處如主文第2項所示之刑，並
    諭知易科罰金之折算標準。　　
四、不另為無罪諭知部分：
  ㈠公訴意旨以被告上開行為亦觸犯刑法第216條、第210條、第2
    20條第2項之行使偽造準私文書罪嫌等語。被告則否認有行
    使偽造私文書之犯行，辯稱：我是用我的名義申請取得系爭
    FB帳號後，才將暱稱、頭像照片改為「陳郁涵」等語。
　㈡經查：
  ⒈起訴書的犯罪事實欄並未記載被告是以告訴人陳郁涵的名義
    申請系爭FB帳號，檢察官亦未提出證據證明被告是以告訴人
    的名義申請系爭FB帳號，是此部分無法認定系爭FB帳號是被
    告以告訴人的名義填載註冊頁面，進而提交申請所取得。
  ⒉被告註冊取得系爭FB帳號後，固將暱稱取名為「陳郁涵」、
    以告訴人的照片為頭像照片，並在個人資料欄位，記載工作
    經歷為「打炮俱樂部」、學歷為「曾就讀妓院」，在頭像照
    片留言處留言「作賤自己」等不實資訊，然刑法上所謂文書
    ，係指以文字或符號為一定之意思表示，具有存續性，且足
    以證明或產生法律上權利義務關係或事實者而言，如該書面
    非承載一定的意思或觀念表示，產生或證明一定的法律上權
    利義務或事實，即非刑法上之文書。查FB帳號的暱稱、頭像
    ，屬於該帳號的自我介紹，類似名片的性質，上開記載並不
    足為法律上一定用意之證明(最高法院79年台上字第1949號
    刑事判決參照)，而於系爭帳號下記載工作經歷為「打炮俱
    樂部」、學歷為「曾就讀妓院」，在頭像照片留言處留言「
    作賤自己」等內容，外觀上看起來是告訴人「陳郁涵」在貶
    損自己的人格，並未產生或足以證明何等法律上之權利義務
    關係，是被告於系爭帳號為上開記載後，以系爭帳號邀請告
    訴人朋友加入好友的行為，尚難該當刑法第216條、第210條
    、第220條第2項之行使偽造準私文書罪名。至被告以上開手
    法貶損告訴人的人格，自構成刑法第309條第1項的公然侮辱
    罪甚明，已如前述。
  ㈢綜上，本件無法證明被告是以告訴人的名義註冊取得系爭FB
    帳號，而被告上開犯行僅係該當公然侮辱罪，並不該當行使
    偽造準私文書之罪名，惟檢察官認此部分如構成犯罪，與前
    開有罪部分具想像競合之裁判上一罪關係，爰不另為無罪之
    諭知。　　
據上論斷，應依刑事訴訟法第369條第1項前段、第364條、第299
 條第1項前段，判決如主文。
本案經檢察官張建強提起公訴，檢察官謝錫和到庭執行職務。
中　　華　　民　　國　 110　　年　　8 　　月　　31　　日
                  刑事第五庭    審判長法　官  黃國永
                                      法　官  蔡川富
                                      法　官  翁世容
以上正本證明與原本無異。
檢察官如不服本判決應於收受送達後20日內向本院提出上訴書狀
，其未敘述上訴理由者，並得於提起上訴後20日內向本院補提理
由書（但不另為無罪諭知部分，應受刑事妥速審判法第9條第1項
各款規定之限制）。
本件被告不得上訴。
                                      書記官  顏惠華
中　　華　　民　　國　 110　　年　　8 　　月　　31　　日
附錄本案論罪科刑法條：
中華民國刑法第309條
公然侮辱人者，處拘役或9千元以下罰金。
以強暴犯前項之罪者，處1年以下有期徒刑、拘役或1萬5千元以
下罰金。
刑事妥速審判法第9條
除前條情形外，第二審法院維持第一審所為無罪判決，提起上訴
之理由，以下列事項為限：
一、判決所適用之法令牴觸憲法。
二、判決違背司法院解釋。
三、判決違背判例。
刑事訴訟法第377條至第379條、第393條第1款規定，於前項案件
之審理，不適用之。